【裁判字號】    96,重訴,27
【裁判日期】    970930
【裁判案由】    損害賠償
【裁判全文】
臺灣基隆地方法院民事判決              96年度重訴字第27號
原      告  臺富達開發股份有限公司
法定代理人  甲○○
訴訟代理人  黃永琛律師
複代理人    梁堯清律師
被      告  庚○○
            劉金金即丁○○
            己○○
            戊○○
上四人共同
訴訟代理人  林則奘律師
複代理人    林宇文律師
被      告  慶榮營造有限公司
法定代理人  丙○○
訴訟代理人  姜志俊律師
上列當事人間請求損害賠償事件，本院於中華民國97年9月19日
言詞辯論終結，判決如下：
    主  文
被告庚○○、劉金金即丁○○、己○○、戊○○應給付原告新臺
幣捌佰捌拾柒萬零玖佰元，及自民國九十五年四月十三日起至清
償日止，按年息百分之五計算之利息。
原告其餘之訴駁回。
訴訟費用由被告庚○○、劉金金即丁○○、己○○、戊○○負擔
百分之二十七，餘由原告負擔。
本判決於原告以新臺幣貳佰玖拾伍萬元供擔保後，得假執行。但
被告庚○○、劉金金即丁○○、己○○、戊○○如以新臺幣捌佰
捌拾柒萬零玖佰元為原告預供擔保，得免為假執行。
原告其餘假執行之聲請均駁回。
    事實及理由
一、按訴狀送達後，原告不得將原訴變更或追加他訴，但擴張或
    減縮應受判決事項之聲明者，不在此限，民事訴訟法第255
    條第1項第3款定有明文。查本件原告於起訴時係請求：(一)先
    位聲明部分：被告等應連帶給付原告新臺幣(下同）
    35, 473,535元，及自起訴狀繕本送達翌日起至清償日止，
    按年息5％計算之利息；(二)備位聲明部分：被告庚○○、劉
    金金即丁○○、己○○、戊○○應給付被告慶榮營造有限公
    司35,473,535元，及自起訴狀繕本送達翌日起至清償日止，
    按年息5％計算之利息，並由原告代位受領；嗣於民國（下
    同）97年8月28日以辯論意旨狀變更訴之聲明為：(一)先位聲
    明部分：被告等應連帶給付原告32,794,635元，及自起訴狀
    繕本送達之翌日起至清償日止，按年息5％計算之利息；(二)
    備位聲明部分：1.被告慶榮營造有限公司應給付原告
    32,794, 635元，及自起訴狀繕本送達翌日起至清償日止，
    按年息5％計算之利息；2.被告庚○○、劉金金即丁○○、
    己○○、戊○○應給付被告慶榮營造有限公司32,794,635元
    ，及自起訴狀繕本送達翌日起至清償日止按年息百分之五計
    算之利息，並由原告代位受領；經核與前開規定相符，應予
    准許。
二、被告慶榮營造有限公司（下稱慶榮公司）經合法通知，未於
    最後言詞辯論期日到場，核無民事訴訟法第386條各款所列
    情形，爰依民事訴訟法第385條第1項前段之規定，准原告之
    聲請，由其一造辯論而為判決。
三、原告起訴主張：
  (一)被告庚○○、劉金金即丁○○、己○○、戊○○（下稱被告
    庚○○等4人）於92年2月6日與被告慶榮公司簽訂工程契約
    書（下稱系爭承攬契約），約定由慶榮公司承攬被告庚○○
    等4人位於基隆市○○區○○路58號之金東興飯店工程（下
    稱系爭工程）。嗣被告慶榮公司對原告公司稱因資金與技術
    因素，希由原告公司承攬施作系爭工程，而於92年6月3日與
    原告簽定「合作合約書」，約定『本工程全部金額交由乙方
    （即原告公司）管理、發包及施工』且『乙方（即原告）負
    責本工程之管理、發包及施工事宜』。又原告公司代表乙○○、與業主代表被告庚○○與慶榮公司三方亦於92年8月2日
    簽定「全權授權書」，三方協議約定本工程各期工程款，均
    由乙○○向業主領取，非經乙○○同意不得更改。合作契約
    書簽定後，原告公司即依約進場施作，並於92年9月4日給付
    被告庚○○等業主台灣土地銀行存本取息定期儲蓄存款存單
    4張，每張面額新臺幣（下同）150萬元，共計600萬元，作
    為履約保證金，並先後簽發面額共計1,870,900元之支票三
    紙予被告庚○○用以購買土方證明。詎原告公司完成系爭工
    程之連續壁工程並向被告庚○○等業主請款時，其等竟出示
    被告慶榮公司於92年9月9日簽具之「終止契約同意書」，堅
    稱原告公司已無任何權利，拒付原告公司任何工程款。
  (二)先位聲明部分：
  1.依民法第179條之規定，無法律上之原因而受有利益，致他
    人受損害者，應返還其利益。雖有法律上之原因，而其後已
    不存在者，亦同。又受領人於受領時知無法律上之原因或其
    後知之者，應將受領時所得之利益，或知無法律上之原因時
    現存之利益，附加利息，一併償還。如有損害，並應賠償。
    民法第182條第2項亦有明文。系爭承攬契約既已終止，則被
    告等業主自無法律上之原因受領原告公司已施作之連續壁工
    程，且被告等業主係惡意終止系爭承攬契約，於受領時即知
    無法律上之原因，自屬惡意受領人，原告公司爰依民法第
    179條、第182條第2項請求被告返還利益並賠償損害。又，
    損害賠償，除法律另有規定或契約另有訂定外，應以填補債
    權人所受損害及所失利益為限。依通常情形或依已定之計劃
    、設備或其他特別情事，可得預期之利益，視為所失利益，
    民法第216條復有明定，本件原告公司所受之損害為依承攬
    契約可得之利益，而原告公司已依契約施作系爭工程之「假
    設工程」及「基礎工程」部分，所支付之工程款高達
    39,473,535元及履約保證金600萬元，扣除被告庚○○等業
    主給付原告公司之下包瑜企業有限公司（下稱瑜公司）
    工程款12,678,900元後，原告公司工程款之損失仍高達
    32,794,635元。
  2.被告庚○○等業主與被告慶榮公司共同製作虛偽終止契約書
    以詐騙原告公司之工程款，顯為共同實施詐術之行為，依民
    法第184條第1項後段、民法第185條之規定，被告等應連帶
    負損害賠償責任：
  (1)由被告庚○○與瑜公司於92年10月18日所簽定之協議書（
    下稱系爭協議書）第1條即約定「茲因臺富達開發股份有限
    公司，遲遲無法給付…」，第4條更以手寫約定「業主代墊
    本工程之款項，屆時請款時扣除。」等語，可見被告庚○○
    等業主至少於92年10月18日仍未與被告慶榮公司終止系爭承
    攬契約，蓋倘被告庚○○等業主與被告慶榮公司確於92年9
    月9日終止承攬契約，依其邏輯根本不用給付任何工程款給
    原告公司，則被告庚○○豈可能於協議書上簽立「臺富達開
    發股份有限公司」、「屆時請款時扣除」等文字，上開協議
    書已足資證明系爭終止契約書係事後三人虛偽製作。且本件
    原告公司於92年11月5日連續壁完工後，被告慶榮公司仍繼
    續施作地下室工程至93年2月，亦足證被告五人所稱92年9月
    9日終止契約並非事實；再就終止承攬契約之時間點而言，
    92年9月10日原告公司完成連續壁工程50％，原告公司依約
    可請領第一次工程款1,150萬元，惟被告五人竟『恰巧』於
    原告依約可請款之前1天（即92年9月9日）合意終止承攬契
    約，就終止承攬契約之時間點而言未免過於巧合，顯見渠等
    之目的係藉口以系爭承攬契約已於92年9月9日終止，之後發
    生之任何工程款皆不得請求為由以拒付原告公司任何工程款
    ；且被告庚○○等業主已於92年9月4日收受由原告公司提供
    之土地銀行存款單共計600萬元之履約保證金，渠等豈有於
    五日後又終止承攬契約之理？
  (2)又所謂詐術行為，不以積極之言語、文字、肢體、舉動或兼
    有之綜合表態等為限，其因消極之隱瞞行為，致使被害人陷
    於錯誤，亦包括在內，此有最高法院90台上字第7781號判決
    要旨可供參考。本件原告與被告等人所簽定之全權授權書，
    由三方共同協議各期工程款均由原告公司之負責人乙○○直
    接向業主提領，非經乙○○同意不得更改，且工程施作之工
    程款全部由乙方（即原告公司）負責，是本件被告五人明知
    系爭工程由原告公司負責施工，並支付所有工程費用，工程
    款亦由原告公司直接向業主請領，至為明確。從而，倘92
    年9月9日被告庚○○等業主與被告慶榮公司合意終止系爭承
    攬契約，此等交易上重大事項，被告庚○○等業主與被告慶
    榮公司實有告知原告公司之義務，使原告公司停止施作系爭
    工程，惟渠等竟刻意隱瞞，遲至92年11月份原告公司施作連
    續壁完工向業主請款時，始出具終止契約同意書拒付原告公
    司任何工程款，此消極隱瞞之程度顯已逾越交易上容忍之範
    圍，被告等三人顯係意圖不法所有，欲使原告公司繼續施作
    連續壁至完工而惡意隱瞞，原告公司亦因此誤認連續壁工程
    完工後將可領得工程款而繼續施作，被告等三人顯然係以消
    極「不作為」之方式獲取原告公司為其施工之不法利益，其
    構成共同詐欺之侵權行為，法理事理至明。
  (3)又因故意或過失，不法侵害他人之權利者，負損害賠償責任
    。故意以背於善良風俗之方法，加損害於他人者亦同；數人
    共同不法侵害他人之權利者，連帶負損害賠償責任。民法第
    184條第1項、第185條分別定有明文。綜上所述，被告等所
    為，顯係自始即共謀詐欺原告公司，使其簽定合作合約書為
    被告等施工，更於原告公司交付履約保證金即前揭定期存單
    五天後（即92年9月9日），即以共謀終止系爭承攬契約之詐
    騙手段，詐欺原告公司為其施工，為此依民法第184條第1項
    後段、民法第185條請求被告等應連帶負損害賠償責任。另
    損害賠償，除法律另有規定或契約另有訂定外，應以填補債
    權人所受損害及所失利益為限。依通常情形或依已定之計劃
    、設備或其他特別情事，可得預期之利益，視為所失利益，
    民法第216條定有明文。本件原告公司因受被告等之共同詐
    欺所受之損害即為依承攬契約可得之利益，查原告公司已依
    契約施作系爭工程之「假設工程」及「基礎工程」部分，支
    出之工程款高達39,473,535元及履約保證金600萬元，扣除
    被告庚○○等業主給付下包瑜公司工程款12,678,900元後
    ，原告公司工程款之損失仍高達32,794,635元。
  3.聲明：(1)被告等應連帶給付原告32,794,635元，及自起訴狀
    繕本送達翌日起至清償日止，按年息5％計算之利息；(2)原
    告願供擔保，請准宣告假執行。
  (三)備位聲明部分：
  1.本件原告已依三方之約定施作系爭工程之「假設工程」及「
    基礎工程」部分，依約被告庚○○等4人即須依約給付被告
    慶榮公司工程款39,473,535元並返還工程履約保證金600萬
    元，扣除被告庚○○等業主給付下包瑜公司之工程款
    12,678,900元後，原告共為系爭工程支出工程款32,794,635
    元，原告與被告慶榮公司定有合作合約書，自應給付原告前
    揭工程款。又原告既為被告慶榮公司之債權人，被告慶榮公
    司與被告庚○○等4人間終止系爭承攬契約之合意復係通謀
    虛偽意思表示，被告庚○○等自應依約給付被告慶榮公司前
    揭工程款32,794,635元，被告慶榮公司亦怠於行使權利，為
    此依民法第242條及系爭承攬契約之約定請求被告庚○○等
    給付上開工程款，並由原告代為受領。
  2.聲明：(1)被告慶榮營造有限公司應給付原告32,794,635元，
    及自起訴狀繕本送達翌日起至清償日止，按年息5％計算之
    利息；(2)被告庚○○、劉金金即丁○○、己○○、戊○○應
    給付被告慶榮營造有限公司32,794,635元，及自起訴狀繕本
    送達翌日起至清償日止，按年息5％計算之利息，並由原告
    代位受領；(3)願供擔保，請准宣告假執行。
  (四)對被告庚○○等4人答辯所為陳述略以：
  1.被告庚○○等4人雖辯以系爭連續壁工程為其等自行出資施
    工、原告公司並未施作系爭連續壁工程、其等係於系爭承攬
    契約終止後方知被告慶榮公司與原告公司間有次承攬之法律
    關係等語，惟：
  (1)本件原告為施作本件金東興旅社連續壁工程，於92年8月24
    日與瑜公司簽訂承攬契約，由瑜公司負責系爭連續壁工
    程施工部分。其中第4條約定：「連續壁工程新台幣一千萬
    元整…」；第6條約定付款方式「連續壁分二次估驗，每完
    成50%估驗一次，每次估驗付款90%俟業主核撥款項後，支付
    一半現金，一半30天支票…」等語，即明瑜公司確為原告
    之下包，並以新台幣1000萬元之工程款承攬本件工程連續壁
    施作部分，於業主核撥原告工程款後，原告始應給付瑜公
    司施工款。
  (2)系爭連續壁工程於92年9月10日完成50％，惟被告庚○○等
    業主遲不撥款予原告，致原告亦無法依上開約定給付瑜公
    司工程款；原告曾於92年9月14日借款75萬元予瑜公司以
    利發放工人薪水，嗣後，瑜公司為保全本件工程款債權，
    始經原告同意，直接與被告庚○○等業主協商連續壁工程款
    支付事宜，並於92年10月18日簽定「協議書」（下稱系爭協
    議書），第1條約定「玆因臺富達開發股份有限公司，遲遲
    無法給付金東興旅社…因此瑜企業有限公司之工程款壹仟
    萬元整請業主庚○○先生代為處理…」第4條約明「業主代
    墊本工程之款項，屆時請款時扣除。」即明被告庚○○等業
    主亦明知瑜公司為原告之下包，其係為原告代墊工程款支付
    予瑜公司工程款，與瑜公司間並無承攬關係。尤其，瑜
    公司於連續壁工程施工完成時，於92年11月5日就不足額之
    部分，尚與原告結清工程尾款，並由原告委託工地主任辛○○開立二支票金額共計1,846,941元（支票號碼：DK0000000
    、DK0000000，付款人：土地銀行，發票人：辛○○）予
    瑜公司並兌現。
  (3)有關系爭連續壁施作之材料，均由原告購買支付；原告先於
    92年8月21日支付訴外人萬大禾鋼鐵股份有限公司鋼筋訂金
    190萬元、於92年9月22日、10月21日支付鋼筋材料費
    6,327,562元，又為購買混凝土支付台產實業公司及永力混
    凝土公司共計新台幣746,924元，惟因被告庚○○等4人未依
    約給付原告工程款，致原告無法支付永力混凝土公司其餘尾
    款，始由被告庚○○等遂代為給付；另連續壁工程之假設工
    程、臨時水電、安全圍籬、廢棄土運費、污水處理、導溝施
    工費等均由原告支付。
  (4)綜上，原告自92年6月份與被告慶榮公司簽訂合作契約後，
    即積極使施工廠商（即瑜公司）與材料廠商進場施工，
    瑜公司與原告就系爭工程連續壁施工簽訂工程承攬契約，亦
    與原告結清尾款（扣除業主代墊款項之差額），瑜公司乃
    係為原告工作，且連續壁工程之材料如鋼筋均由原告購買支
    付，原告亦購買及支付前期混凝土之價金，系爭連續壁工程
    自係由原告施工完成。
  (5)又前揭全權授權書係原告代表乙○○與被告庚○○等4人及
    被告慶榮公司三方約定：「被授權人得直接向業主領款」、
    「所須發票及年終營業稅及稅務由乙方（即原告）負責」、
    「工程施作之工程款全部由乙方負責」、「施工中有任何工
    程上工安問題一概由乙方負責與甲方（即被告慶榮公司）無
    關」，由以上約定內容觀之，系爭工程之發票及稅務、工地
    工安及所需支出之工程款費用均由乙方（即原告）負責，而
    與甲方（慶榮公司）無關，甚且乙方代表乙○○得直接向業
    主請款，足見本件工程已全部委由原告承攬施作，稅捐及工
    安均由原告負責，業主代表被告庚○○明知上情而簽立全權
    授權書，自足以認定被告庚○○等業主已明知慶榮公司已將
    系爭工程全部轉包予原告。且上開全權授權書係載明「茲全
    權授權乙方代表乙○○」「…稅務由乙方負責。…工程款全
    部由乙方負責…工安問題一概由乙方負責與甲方無關..  」
    即明乙○○係代表乙方，而非代表甲方慶榮公司，至為明顯
    。而乙○○當時係任原告公司之負責人，從而，所稱乙方公
    司自為原告公司。惟被告庚○○等業主明知上情且於全權授
    權書上簽名，現竟謊稱乙○○係慶榮公司之專任工程人員，
    對於慶榮公司事後將本件工程轉包予原告一情並不知情云云
    ，顯與事實不符。再參以系爭協議書所載，其約定由被告庚○○代原告公司給付工程款1,000萬元，更於第1條明文表示
    係「茲因臺富達開發股份有限公司，遲遲無法給付…」，更
    於第4條以手寫約明「業主代墊本工程之款項，屆時請款時
    扣除。」，益明被告庚○○等業主明知本工程係由原告公司
    施作，被告等竟臨訟否認原告公司就本工程有施工之事實，
    自無可採。
  (6)尤其，因被告庚○○等業主要求將原履約保證金郵政定存單
    改為銀行可設質可轉讓定期存單，因此被告庚○○等業主於
    92年7月30日返還原履約保證郵政定存單予原告，其收據上
    亦載明臺富達開發股份有限公司，訴外人即被告庚○○之配
    偶劉金金亦在其上簽名，足證被告庚○○等業主抗辯其等本
    件工程由原告承攬並不知情等語，並不足採信。
  (7)再參證人乙○○之證述：「（問：被告業主是否知悉慶榮下
    包就是原告？）知道。」、「（問：全權授權書是否是你所
    簽？）簽立全權授權書時，業主也有在場，業主當時表示他
    的牌已經換過兩次了，所以他不想再換了。」等語（見本院
    97年1月21日言詞辯論筆錄）及證人辛○○之證述：「…業
    主幾乎每天都會到現場看，瑜公司大概是到92年11月左右
    完工，我到當時都還在現場，關於業主沒有給瑜公司，然
    後瑜公司直接向業主領款的事情我知道，當時是因為業主
    都沒有給我們錢，我們實在沒有辦法，就叫瑜公司直接去
    向業主要，從我們開始施工到完成，我們都沒有停頓，而業
    主也知道我是原告公司的員工。」等語（見本院前揭筆錄）
    ，即明被告庚○○等四位業主明知原告公司已承攬施作本件
    工程，其辯稱不知原告公司云云，顯不可採。
  2.有關被告庚○○97年7月9日所陳報支出部分：
  (1)92年8月6日之地質改良工程200萬元及中國力霸水泥貨款
    1,931,213元部分，均為地質改良工程之施工項目，而依原
    工程合約之工程範圍並不包含地質改良工程，此由原合約工
    程估價單未包括地質改良工程即明，且由原告與被告慶榮公
    司所簽訂之合作合約書第四條即約明「CCP（地質改良）工
    程追加另計」益明；從而，被告庚○○所陳報之上開支出並
    非在本工程之範圍，未包括於承攬總價中，本應由業主自行
    負責。
  (2)圍籬部分：原告已於92年6月7日給付被告慶榮公司50萬元即
    作為工地雜支（包含圍籬施作），且於8月7日亦給付廖運來
    44,000元作為圍籬之維修費用，被告庚○○主張由其支付並
    非事實，此由附件二切結書僅證明已付清圍籬工程，並未證
    明係由被告庚○○業主支付。
  (3)原告對於被告庚○○等4人代墊永力混凝土合計5,578,900元
    不爭執。
  (4)被告庚○○主張給付瑜公司630萬元工程款，其中主張「
    導牆製作」50萬元為其代墊之款項，惟連續壁導溝費用（即
    導牆製作）50萬元為原告所支付，被告庚○○等業主並未實
    際支出，從而，被告庚○○僅實際代墊580萬元。
  (5)原告對於被告庚○○等代墊瑜公司工程款130萬元不爭執
    。
  (6)支付全何公司共計135,168元、支付三本工程有限公司及億
    宗企業社共計113,500元及支付鑫鼎旺公司止漏工程款60萬
    元部分，均係原告連續壁92年11月5日施作完成後所支出之
    費用，與本件連續壁工程無關。
  (7)支付陳釘霖12萬係地下室模板工程，與連續壁工程無關。
  (8)綜上，被告庚○○為原告代墊之工程款共計12,678,900元，
    查原告起訴時已扣除1,000萬元，爰依法減縮2,678,900元。
  3.被告庚○○等4人雖抗辯其已於92年9月9日與慶榮公司終止
    承攬契約等情，惟：
  (1)系爭工程之工程契約書第14條固約定履約保證金為總工程款
    之百分之十，惟被告庚○○等四人與被告慶榮公司已合意變
    更工程履約保證金為600萬元，此由慶榮公司負責人丙○○
    於台灣基隆地方法院檢察署94年交查字第710號，即自承本
    件履約保證金已經與被告庚○○等業主合意變更為600萬元
    ，復於本院言詞辯論期日陳稱：「（問：保證金為何從1100
    萬改為600萬？）庚○○從一開始就是告訴我陸佰萬，並沒
    有變更過。」等語（參97年4月21日言詞辯論筆錄）；又依
    前揭合作合約書第7條(二)1.雙方約定提供600萬元不受質押設
    定之定存單，亦可佐證本件工程履約保證金為600萬元。原
    告公司既已於92年9月4日依約將履約保證金600萬元之定存
    單交付與被告庚○○等業主，被告庚○○等業主亦同意收受
    ，被告庚○○等4人抗辯被告慶榮公司未依約提供履約保證
    金，即不可採。
  (2)又原告公司已先於92年7月9日交付棄土證明費用55萬元予被
    告慶榮公司之法定代理人丙○○，託其轉交被告庚○○等業
    主；復於92年8月7日則交付棄土證明費共計1,320,900元之
    支票二張予被告庚○○等業主，並由其等之電機技師朱國權
    代收，朱國權並已轉交給被告庚○○之配偶劉金金，並據朱
    國權於偵查中證述甚詳（見台灣基隆地方法院檢察署95年度
    交查字第130號95年6月21日詢問筆錄），至此原告公司已交
    付之棄土證明費用共計1,820,900元，業已超過原合約約定
    之金額1,788,360元，至為顯明；又棄土證明費用因原告公
    司早已超額繳納，乙○○簽切結書時認為早已繳足，且有單
    據可憑，認為並無問題，因此於切結書上簽名，此由本件工
    程之棄土證明費用僅為1,694,755元，此參原告所提大水窟
    土石方資源堆置場收容證明書即明，是原告確已繳足本件棄
    土費用，不能拘泥於該承諾書之文字，不參酌一切之證據資
    料而曲解原告之真意；且本件原告公司已將連續壁施作完成
    ，若無合法之棄土場證明文件，原告公司如何處理棄土？是
    被告稱辯被告慶榮公司未能提出合法棄土證明等語，亦非事
    實。
  (3)本件原告公司係委由瑜公司為系爭工程連續壁工程部分之
    施工，然被告庚○○等4人既與被告慶榮公司終止承攬契約
    豈可能繼續讓瑜公司施作系爭工程連續壁？惟被告庚○○等
    4人非但同意瑜公司繼續施作，復承認原告公司之承攬報
    酬，更經原告公司之同意而直接付款予瑜公司，足證被告
    庚○○等4人辯稱其等已於92年9月9日終止與慶榮公司間之
    承攬契約乙情，顯非事實。
四、被告庚○○等四人聲明請求駁回原告之訴及假執行之聲請，
    並陳明如受不利益之判決，願供擔保請准免為假執行之宣告
    ，其答辯略以：
  (一)前揭「全權授權書」之記載：「甲方代表：慶榮營造有限公
    司承建金東興旅社新建工程之各期工程款，茲全權授權乙方
    代表：乙○○代表慶榮營造有限公司向業主領取本工程各期
    工程款……」中並無隻言片語提到「原告臺富達開發股份有
    限公司」，縱然其上有被告庚○○之簽名，被告庚○○等4
    人又何能知道慶榮公司與原告公司之關係，而僅能知悉慶榮
    公司係授權乙○○可以直接向業主請領款項。故僅據此即推
    斷被告庚○○等4人知悉慶榮公司已將系爭工程轉包予原告
    公司，實有未洽。再者，雖被告庚○○於系爭全權授權書上
    簽名，但並不能認為被告庚○○即為該法律關係之當事人，
    而對乙○○負有任何義務，充其量不過係系爭全權授權書之
    見證人而已。
  (二)被告庚○○等4人早於92年9月9日即因被告慶榮公司未能依
    約提交履約保證金並提供棄土證明，而與被告慶榮公司終止
    系爭承攬契約，而原告與被告庚○○等4人間並無任何契約
    關係，故被告庚○○等4人縱與被告慶榮公司終止契約，亦
    無告知原告公司之義務。
  (三)又原告所提被告庚○○與訴外人瑜公司所簽訂之系爭協議
    書雖載有原告公司之名義，然系爭協議書僅係瑜公司因無
    法領得施作連續壁之款項，方要求業主（即被告庚○○等4
    人）處理，因被告庚○○等4人與瑜公司並無契約關係，
    一經瑜公司說明始知其工作係承攬自原告公司而來，方會
    記載其上，至於原告公司與被告庚○○等4人並無承攬關係
    ，是該記載僅係為表明事情真相，並非承認原告公司之報酬
    請求權，亦不足以證明原告公司對被告庚○○等4人有報酬
    請求權，原告曲解文義，實有未洽。
  (四)另原告主張被告等受有不當得利部分，除須證明被告庚○○
    等4人受有利益之外，亦須證明原告公司受有損害，而該損
    害與利益具有因果關係，且該利益並非以契約所約定之給付
    金額為準，而係以被告庚○○等4人實際上所受有之利益加
    以判斷。本件原告並未就支出工程款之事實舉證，自難謂原
    告公司有就系爭工程支出任何工程款，反觀被告庚○○等4
    人自行向下包廠商支付之連續壁工程款項，除如97年7月8日
    所提出之陳報狀外，該陳報狀上金額之合計共為17,692,263
    元外，另挖掘連續壁時，所清出之廢土，須委由卡車載往棄
    置，此部份因係直接給付現金予卡車司機，故並無收據但支
    出金額應為580萬元，若以被告與慶榮營造之工程估價單上
    就此部份之約定係551萬4080元，以此加計陳報狀上已支出
    之部份，共為23,206,343元。是系爭連續壁工程自始即係由
    被告庚○○等4人獨資施作完成，故本件原告公司根本未受
    有損害，被告庚○○等4人亦未曾受有任何無法律上原因之
    利益。
  (五)至原告雖主張被告庚○○等4人與共同被告慶榮營造施用詐
    術終止承攬契約，惟原告向台灣基隆地方法院檢察署告訴被
    告庚○○、劉金金及共同被告慶榮公司負責人丙○○共同詐
    欺乙案，業經台灣基隆地方法院檢察署以95年度偵字第1576
    號為不起訴處分，依不起訴書上所載「難認被告庚○○與劉
    金金有何明知慶榮公司已將本件工程轉包予告訴人公司之情
    」、「被告庚○○及劉金金2人，於與被告丙○○之契約終
    止後，本即無需要再支付工程款予慶榮公司或其受委任人乙○○，而其等逕將上開工程款支付予瑜公司或其他分包商
    之行為，本為其正常之工程款運用，難認其等有何為自己不
    法所有之意圖」，可見被告庚○○等4人對原告並無詐欺之
    行為。
  (六)原告備位聲明主張原告公司為慶榮公司之債權人，慶榮公司
    迄今亦未給付原告任何工程款，且亦怠於行使其對被告庚○○等4人之權利，故依民法第242條之規定代慶榮公司請求如
    備位聲明第2項。然：
  1.原告備位聲明第1項請求被告慶榮公司應給付原告32,794,
    635元之本息，第2項則請求被告庚○○等4人應給付慶榮公
    司32,794,635元之本息，並由原告公司代位受領。惟依最高
    法院64年7月8日64年度第5次民庭庭推總會議決議，債權人
    主張債務人與第三人所為之不動產買賣，係通謀虛偽意思表
    示，基於民法第242條及第243條但書規定，代位債務人請求
    塗銷不動產移轉登記者，不得將被代位人 (即債務人) 列為
    共同被告，否則應將其對於債務人部分之訴，予以駁回，今
    原告並列慶榮營造為共同被告，自屬與法不合。
  2.又原告主張代位權除須證明原告對被代位人（即被告慶榮公
    司）具有債權，並須證明慶榮公司對被告庚○○等4人亦有
    債權。然被告庚○○等4人並未積欠慶榮公司任何債務，而
    係慶榮公司承攬系爭工程有違約之情事，經終止合約後並放
    棄之前所施工之工程款，故慶榮公司對於被告庚○○等4人
    根本無任何債權，原告又何能代位請求。
五、被告慶榮公司聲明請求駁回原告之訴及假執行之聲請，並陳
    明如受不利益之判決，願供擔保請准免為假執行之宣告，其
    答辯略以：
  (一)慶榮公司與原告之間並無不當得利之法律關係，與被告庚○○等4人間亦無契約或法律上之連帶關係，且原告另案對被
    告公司之法定代理人丙○○等人所提之詐欺案件刑事告訴，
    業經台灣基隆地方法院檢察署以95年度偵字第1576號偵結處
    分不起訴在案，是以原告主張被告等5人共同侵權行為云云
    ，洵屬無據，原告先位聲明請求被告等5人應連帶給付原告
    32,794,635元，及自起訴狀繕本送達之翌日起至清償日止之
    法定利息云云，自無理由。
  (二)按債權人得以自己名義代位行使者，為債務人之權利而非自
    己之權利，若債務人自己並無該項權利，債權人自無代位行
    使之可言，此有最高法院49年台上字第175號判例要旨可供
    參照。本件被告慶榮公司已於92年9月9日與被告庚○○等4
    人終止系爭承攬契約，對被告庚○○等4人並無任何契約上
    之權利可資請求，揆諸上揭判例意旨，原告之備位聲明並無
    理由。
六、經查，被告庚○○等4人於92年2月6日與被告慶榮公司簽訂
    系爭承攬契約書，約定由慶榮公司承攬被告庚○○等4人位
    於基隆市○○區○○路58號之系爭工程。嗣被告慶榮公司與
    原告公司於92年6月3日與原告簽定「合作合約書」，約定系
    爭工程全部交由原告公司管理、發包及施工，訴外人乙○○
    、被告慶榮公司復於92年8月2日簽定「全權授權書」，約定
    系工程各期工程款，均由乙○○向業主即被告庚○○等4人
    領取，被告慶榮公司無條件配合領款手續，系爭工程之工程
    款全部由原告公司負責，施工中有任何工程上工安問題亦由
    原告公司負責，與被告慶榮公司無關，被告庚○○並於前揭
    全權授權書上簽名。又被告庚○○等4人與被告慶榮公司於
    92年9月9日簽立「終止契約同意書」，終止系爭承攬契約，
    並於92年10月18日與瑜公司簽訂系爭協議書，約定瑜公
    司施作系爭連續壁工程之工程款由被告庚○○等4人分二期
    給付，被告庚○○等並已給付瑜公司工程款1,000萬元等
    情，業據原告提出金東興飯店工程工程契約書、合作合約書
    、全權授權書、切結書、金東興旅社新建工程承攬合約書、
    協議書等件影本為證，復為被告等所不爭執，應堪信為真實
    。
七、按無法律上之原因而受有利益，致他人受損害者，應返還其
    利益；雖有法律上之原因，而其後已不存在者，亦同；又受
    領人於受領時知無法律上之原因或其後知之者，應將受領時
    所得之利益，或知無法律上之原因時現存之利益，附加利息
    ，一併償還；如有損害，並應賠償。民法第179條、第182條
    第2項分別定有明文。原告主張被告庚○○等4人於終止系爭
    承攬契約後，已無受領原告施作工程之法律上原因，應返還
    所受利益，經查，本件原告雖與被告慶榮公司間訂有合作合
    約書，惟與被告庚○○等4人間則未有任何承攬契約存在，
    為原告與被告庚○○等4人所不爭執，至被告慶榮公司法定
    代理人丙○○雖於本院言詞辯論期日陳稱「... 本來台富達
    是小包，但他施工後就和業主自己討論，決定由他承包系爭
    工程... 全權授權書是乙○○和庚○○寫好後讓我簽的，乙○○說這樣他才有保障，庚○○也說要讓乙○○夫婦施作就
    要我簽系爭授權書...  」等語（見本院97年4月21日言詞辯
    論筆錄），惟查，原告公司與被告慶榮公司簽立之系爭合作
    合約書係第七項第1部分甲方（即被告慶榮公司）負責事項
    第1點係約定「以甲方名義向業主簽訂工程合約，合約正本
    存予乙方（即原告公司）保管。」，此有前揭合作合約書附
    卷可稽，足見原告公司與被告慶榮公司間並無由原告公司承
    擔被告慶榮公司地位成為系爭承攬契約當事人之合意，再參
    以前揭全權授權書「甲方代表：慶榮營造有限公司承建金東
    興旅社新建工程之各期工程款，茲全權授權乙方代表乙○○
    先生代表慶榮有限公司向業主領取本工程各期工程款，本人
    經授權並經業主認可後生效....  本公司（即被告慶榮公司
    ）並無條件完全配合領款手續」之約定，益徵原告與被告慶
    榮公司間縱有授權乙○○向被告庚○○等領取系爭工程工程
    款及由原告實際負責系爭工程施作之約定，原告至多僅係系
    爭工程之次承攬人，而與被告庚○○等4人間無任何契約關
    係存在，被告庚○○等人復已終止與被告慶榮公司間之系爭
    承攬契約，是若原告為系爭連續壁工程之施作而支出任何費
    用，被告庚○○等4人即係無法律上之原因而受有利益，而
    致原告公司受有損害，原告自得向被告庚○○等4人請求返
    還不當得利。經查：
  1.原告主張其於92年9月4日以台灣土地銀行存本取息定期儲蓄
    存款存單4張，每張面額150萬元，共計600萬元，交付予被
    告庚○○等4人作為系爭承攬契約之履約保證金，惟為被告
    等所否認，經查，被告庚○○雖於本院言詞辯論期日陳稱「
    （問：有無收取原告的保證金？）我沒有收原告的保證金。
    」，惟其於同日亦稱「（問：有無收受本件工程的履約保證
    金？）有四張定存單，是丙○○、乙○○一起拿給我的，共
    四張，陸佰萬。」（見本院97年7月21日言詞辯論筆錄），
    被告慶榮公司之訴訟代理人復陳稱前揭600萬元之定存單係
    原告公司提出（見本院97年8月28日言詞辯論筆錄），足見
    前揭定存單確係由原告提供作為系爭承攬契約之履約保證金
    。原告與被告庚○○等4人間既無契約關係存在，被告慶榮
    公司與被告庚○○等4人復已終止系爭承攬契約，被告庚○○等復未具體主張對被告慶榮公司有何基於系爭承攬契約而
    生之金錢債權未獲清償，而得自前揭履約保證金抵銷，被告
    庚○○等受有前揭履約保證金之利益，自無法律上原因，其
    因而致給付該保證金之原告受有損害，原告請求被告庚○○
    等4人返還上開履約保證金600萬元，即為有理。
  2.又原告主張其於92年7月9日交付被告慶榮公司面額55萬元之
    支票乙紙、同年8月7日交付面額共計1,320,900元之支票2紙
    予被告之受僱人朱國權，並由朱國權轉交予訴外人即被告庚○○之配偶劉金金，做為申請棄土證明之費用等情，雖亦為
    被告庚○○等4人所否認，然就前揭55萬元部分，有原告所
    提被告慶榮公司所簽認之收據1紙在卷可憑，而1,320,900
    元之部分，亦據訴外人即系爭工程之監造人朱國權到庭結證
    ：「（問：你有無收到1,320,900元的土尾場費用？）有的
    ，業主不收請我代收，我收錢後轉交給劉金金，錢是乙○○
    交給我的。」等語（見台灣基隆地方法院檢察署前揭詢問筆
    錄），是原告請求被告庚○○等4人返還1,870,900元之系爭
    工程棄土證明費用，亦有理由。
  3.按當事人主張有利於己之事實者，就其事實有舉證之責任，
    民事訴訟法第277條定有明文。查原告主張其除前揭履約保
    證金、棄土證明費用共7,870,900元外，尚支出鋼筋、混凝
    土、水電及其他系爭工程所必須之雜費共計24,923,735元等
    情，惟為被告庚○○等否認，自應由原告就此事實負舉證責
    任。經查，原告前揭主張雖據其提出支出明細表及各項收據
    、現金支出傳票、支票等件為證，惟該等文書之真正均為被
    告庚○○等所否認，而除其中92年6月7日及92年7月9日2張
    收據共支出費用155萬元（其中55萬元為上開棄土費用）經
    被告慶榮公司領收簽認，並經被告慶榮公司所不爭執，應堪
    信為真外，其餘單據、傳票均為原告單方面製作，未經被告
    等之簽認，亦難由其上記載認定該等支出與系爭工程有何關
    聯，證人即原告公司總經理乙○○雖到庭證稱：「……當時
    是約定我們要給瑜公司壹仟萬，我有付柒拾伍萬給瑜公
    司，最後92年11月7日結算又付了壹佰捌拾幾萬，約貳佰伍
    拾幾萬……連續壁工程的鋼筋都是我買的，總共陸佰多萬…
    …另外連續壁導溝及其他部分的混凝土，共付了參拾多萬元
    ，臨時水電貳拾多萬... 總共支出壹仟陸佰多萬，但業主都
    沒有給我。」等語，證人即原告之工地主任辛○○亦到庭證
    稱：「... 我是從92年6、7月開始擔任現場工地主任。當我
    在施工時，慶榮公司的人已經不在現場施工了，我在施工的
    時候，材料是由原告出資，施工的人也是原告叫來的人，業
    主幾乎每天都會來現場看，瑜公司大概是到92年11月左右
    完工，我到當時都還在現場，關於業主沒有給瑜公司，然
    後瑜公司直接向業主領款的事情我知道，當時是因為業主
    都沒有給我們錢，我們實在沒有辦法，就叫瑜公司直接去
    向業主要，從我們開始施工到完成，我們都沒有停頓，而業
    主也知道我是原告公司的員工。」等語（均見本院97年1月
    21日言詞辯論筆錄），惟瑜公司施作工程之全部工程款為
    1,000萬元，並被告庚○○並已給付瑜公司1,000萬元乙節
    ，業如前述，證人等不僅未說明瑜公司得請求之工程款為
    何增加，且原告既因被告庚○○等未依約給付工程款而要求
    瑜公司直接向被告庚○○等請求，又於瑜公司自被告庚○○處領得原約定之工程款1,000萬元後，又與瑜公司「
    結算」，並再行支付工程款，顯與常理不符。又原告提出之
    前揭單據中，混凝土部分之支出為746, 924元，鋼筋部分支
    出係4,427,500元，水電費則係41,455元，其金額均與證人
    乙○○所證不符，證人乙○○復未證明原告確為系爭工程支
    出如前揭單據、傳票所示之其他工程款項，其證言自不能證
    明原告上開主張。至證人辛○○雖證稱瑜公司施工期間原
    告曾支出材料費用，然其對於數額多少、項目為何、與原告
    所提單據是否相關，均隻字未提，亦難憑其證言認定原告確
    曾支出上開各項單據、現金支出傳票、支票之款項。原告既
    不能就其此部分主張舉證以實其說，其主張為系爭工程支出
    鋼筋、混凝土、水電及其他系爭工程所必須之雜費共計
    24,923,735元，於100萬元之範圍內為有理由，逾此部分即
    無理由，應予駁回。
八、次按因故意或過失，不法侵害他人之權利者，負損害賠償責
    任。故意以背於善良風俗之方法，加損害於他人者亦同；數
    人共同不法侵害他人之權利者，連帶負損害賠償責任。民法
    第184條第1項、第185條分別定有明文。原告又主張被告庚○○於與瑜公司於92年10月18日所簽定之協議書第1條及
    第4條分別約定「茲因臺富達開發股份有限公司，遲遲無法
    給付…」、「業主代墊本工程之款項，屆時請款時扣除。」
    等語，可見被告庚○○等業主至少於92年10月18日仍未與被
    告慶榮公司終止系爭承攬契約，系爭終止契約書係事後虛偽
    製作；又原告公司於92年11月5日連續壁完工後，被告慶榮
    公司仍繼續施作地下室工程至93年2月，亦足證被告五人所
    稱92年9月9日終止契約並非事實；再被告庚○○等已於92
    年9月4日收受原告提供之履約保證金，其等與被告慶榮公司
    竟於92年9月10日原告公司完成連續壁工程50％依約可請領
    第一次工程款1,150萬元之前1日即合意終止系爭承攬契約，
    顯見被告等之目的係以終止契約為由拒絕給付原告公司工程
    款；而兩造既已簽立系爭全權授權書，被告等終止契約自屬
    交易上重大事項，其等竟未通知原告，被告等顯係以消極不
    作為之方式獲取原告公司為其施工之不法利益，而構成共同
    詐欺之侵權行為云云，惟為被告等否認。經查，系爭協議書
    前揭有關原告公司之記載，至多僅能證明原告公司有給付
    瑜公司工程款之義務，原告既非系爭承攬契約之承攬人，定
    作人被告庚○○等與承攬人被告慶榮公司終止承攬契約後，
    縱仍承認原告與系爭工程實際施作人瑜公司間存有一定法
    律關係而有給付工程款之義務，亦與系爭承攬契約是否已經
    終止無涉。至原告主張被告慶榮公司於終止契約後仍繼續施
    作至93年2月乙情，不僅為被告等所否認，原告復未舉證以
    實其說，自非可採。又合意終止契約之時間，與契約當事人
    是否確有訂立契約及終止契約之合意無關，況被告等於被告
    庚○○等收受履約保證金後，原告得請領第一期工程款前終
    止契約，被告庚○○等4人並不因而免其給付原告施作工程
    款項之義務，自不能據此即謂被告等先共謀訂定系爭承攬契
    約，繼而終止契約加損害於原告。再系爭全權授權書既未約
    定原告承擔系爭承攬契約成為承攬人，復未約定被告等不得
    終止系爭承攬契約，被告等終止契約縱未立即通知原告，亦
    非不法侵害行為。原告依侵權行為損害賠償之規定，主張被
    告等應連帶給付原告32,794,635元，及自起訴狀繕本送達之
    翌日起至清償日止，按年息5％計算之利息，即屬無據，應
    予駁回。
九、又按預備合併之訴，必待先位之訴無理由時，始得就預備之
    訴調查裁判，本件原告先位之訴就被告庚○○等4人部分既
    為一部有理由、一部無理由，本院自無庸再就此部分備位之
    訴予以判斷。至於原告雖於備位之訴主張被告慶榮公司應依
    兩造訂立之合作合約書給付原告因系爭工程支出之工程款
    32,794,635元，惟查前揭合作合約書係約定被告慶榮公司應
    將「向業主請領工程款之之公司印章交予乙方（即原告），
    並負責完全配合乙方向業主請領工程款」，依約被告慶榮公
    司並無給付原告工程款之義務，原告依前揭合約書約定請求
    被告慶榮公司給付工程款，自非有理，應予駁回。
十、從而，原告依不當得利之法律關係，請求被告庚○○、劉金
    金即丁○○、己○○、戊○○給付8,870,900元，及自起訴
    狀繕本送達之翌日即95年4月13日起至清償日止，按年息5％
    計算之利息，為有理由，應予准許；其逾此範圍之請求，為
    無理由，應予駁回。
十一、本件事證已經明確，兩造其餘攻擊防禦方法及未經援用之
      證據，經本院逐一審酌後，認與判決結果不生影響，爰不
      一一論列，附此敘明。
十二、本件原告勝訴部分，兩造分別陳明願供擔保聲請宣告假執
      行或免為假執行，核均無不合，爰分別酌定相當之擔保金
      額，予以准許。至原告敗訴部分假執行之聲請，即失所附
      麗，應併予駁回。
據上論結，本件原告之訴為一部有理由、一部無理由，依民事訴
訟法第385條第1項前段、第79條、第85條第1項前段、第390  條
第2項、第392條第2項，判決如主文。
中    華    民    國    97    年    9     月    30    日
                  民事庭法  官  姚貴美
以上正本係照原本作成。
對於本件判決如有不服，應於收受送達後20日內向本院提出上訴
書狀，敘述上訴之理由，上訴於臺灣高等法院，並按他造當事人
之人數附具繕本。
中    華    民    國    96    年    9     月    30    日
                        書記官  江美琪


司法院資訊處製作；財團法人民間司法改革基金會備份。
